臺灣士林地方法院民事判決　　　　　　　 100年度訴字第10號
原　　　告　乙○○
訴訟代理人　高秀枝律師
被　　　告　甲○○
上列當事人間返還不當得利事件，本院於民國100 年5 月11日言
詞辯論終結，判決如下：
    主      文
被告應給付原告新臺幣拾肆萬壹仟陸佰零柒元，及自民國九十
九年十二月十日起至清償日止，按週年利率百分之五計算之利息
。
訴訟費用由被告負擔。
本判決第一項得假執行。
    事實及理由
一、按訴狀送達後，原告不得將原訴變更或追加他訴，但請求之
    基礎事實同一、擴張或減縮應受判決事項之聲明者，不在此
    限，民事訴訟法第255 條第1 項第2 款、第3 款分別定有明
    文。查本件原告起訴時，係聲明：「(一)被告應給付原告新臺
    幣（下同）180 萬元，及自起訴狀繕本送達翌日起至清償日
    止，按年息5%計算之利息。(二)願供擔保，請准宣告假執行。
    」嗣於民國100 年1 月19日本院行言詞辯論程序時，具狀變
    更訴之聲明第1 項請求被告給付之金額為174 萬6,551 元。
    復於100 年5 月11日本院行言詞辯論程序時，當庭變更訴之
    聲明第1 項為：「被告應給付原告34萬1,607 元，及自99年
    12月10日起至清償日止，按年息5%計算之利息。」經核原告
    聲明之變更，係基於同一基礎事實，而減縮應受判決事項之
    聲明者，依上開規定，自應准許，合先敘明。
二、被告經合法通知無正當理由未於最後言詞辯論期日到場，核
    無民事訴訟法第386 條各款所列情形，爰依原告聲請，由其
    一造辯論而為判決。
三、原告起訴主張：兩造原為夫妻，於93年2 月5 日離婚時，約
    定兩造所生未成年子女丙○○權利義務之行使，由被告負擔
    。惟自離婚之日起迄99年1 月29日被告自行帶走丙○○之日
    止，丙○○之扶養費均係由伊支付，為此，爰依民事不當得
    利法律關係，訴請被告給付伊自96年10月1 日起至99年1 月
    28日止，按行政院主計處公布之臺灣地區家庭收支調查報告
    所載臺北市平均每人月消費支出計算，代被告支出丙○○之
    扶養費共34萬1,607 元等語。並聲明：(一)被告應給付原告34
    萬1,607 元，及自99年12月10日起至清償日止，按年息5%計
    算之利息。(二)願供擔保，請准宣告假執行。
四、被告雖未於最後言詞辯論期日到場，惟曾具狀並出庭陳述略
    以：兩造係因原告投資失利，致伊信用破產、負擔鉅額債務
    方協議離婚，故離婚後仍同住一處，迄96年10月伊搬離前，
    伊薪資帳戶之存摺、印章、提款卡均交由原告支配使用，並
    從中支付丙○○之扶養費，是原告支出丙○○扶養費之期間
    ，僅自96年10月1 日起至99年1 月28日止，伊僅同意給付該
    段期間丙○○之扶養費等語置辯。並聲明：原告之訴駁回。
五、本院得心證之理由：
(一)、按無法律上之原因而受利益，致他人受損害者，應返還其利
    益；父母對於未成年之子女，有保護及教養之權利義務；對
    於未成年子女之權利義務，除法律另有規定外，由父母共同
    行使或負擔之；父母對於未成年子女之扶養義務，不因結婚
    經撤銷或離婚而受影響，民法第179 條前段、第1084條第2
    項、第1089條第1 項前段、第1116條分別定有明文。考諸父
    母對於未成年子女之保護教養義務係本乎身份關係所生，依
    法應共同負擔，縱因離婚使一方之親權處於停止狀態，但對
    於父母子女間之直系血親關係毫無影響，父母仍應依各自資
    力對子女負扶養義務，要不因一方已為支出而得卸免得利，
    是一方已為之支出，自得依不當得利法律關係向他方求償。
    經查，原告主張丙○○為兩造婚生子，於兩造協議離婚時，
    約定其權利義務之行使，由被告負擔，惟93年2 月5 日兩造
    離婚後迄99年1 月28日止，丙○○均係與原告同住，原告並
    獨自支出96年10月1 日起至99年1 月28日止丙○○之扶養費
    等情，業據原告提出戶籍謄本在卷為憑，復為被告所不爭執
    （本院卷第233 頁背面），自堪憑信。同為丙○○扶養義務
    人之被告，既因原告支出96年10月1 日起至99年1 月28日止
    丙○○之扶養費，而受有未支出該段期間所應負擔扶養費之
    利益，致原告受有損害，就兩造內部分擔而言，即屬無法律
    上原因而受有利益，揆諸上揭說明，原告依不當得利法律關
    係，請求被告給付該段期間所應負擔丙○○之扶養費，即屬
    有據。
(二)、按扶養之程度，應按受扶養權利者之需要與負扶養義務者之
    經濟能力及身分定之；負扶養義務者有數人而其親等同一時
    ，應各依其經濟能力，分擔義務，民法第1119條、第1115條
    第3 項分別定有明文。次按當事人已證明受有損害而不能證
    明其數額或證明顯有重大困難者，法院應審酌一切情況，依
    所得心證定其數額，觀諸民事訴訟法第222 條第2 項規定自
    明。而關於子女之扶養費雖非「損害」，但其「不能證明其
    數額或證明顯有重大困難」之情形既屬相同，自應類推適用
    該條項規定。原告確已支出96年10月1 日起至99年1 月28日
    止丙○○之扶養費，業如上述，其就此雖未提出任何單據以
    為支出數額之佐證，依上開說明，仍應由本院審酌一切情況
    ，依所得心證定其數額，始屬公允。查兩造與丙○○之親等
    均為一親等，而丙○○於90年11月18日出生，為未成年人，
    在身心成長及人格發展，與生活上需求，均需仰賴家人照顧
    、教養，並有食衣住行育樂等基本生活需要。本院參酌行政
    院主計處就我國各縣市所為之家庭收支調查報告中「消費支
    出」項目，計有食品費、飲料費、衣著及鞋襪費用、燃料及
    水電費、家庭設備及家事管理費、保健醫療費用、運輸通訊
    費用、娛樂教育及文化服務費用與其他雜項支出，已包含日
    常生活所需之食衣住行育樂各項費用在內，應可涵蓋扶養直
    系血親卑親屬所需各項費用，且係目前較能正確反映我國國
    民生活水準之數據，認以此調查報告作為計算基準，應屬適
    當。復審酌原告93年至97年經營餐廳期間每月收入約8 萬元
    ，97年後自營工作室，月薪約6 萬元，名下有汽車1 部；被
    告職業為警察，96年至98年間平均月薪約7 萬元，名下有房
    地數筆、汽車1 部等情（見本院卷附稅務電子閘門財產所得
    調件明細表及本院100 年5 月11日言詞辯論筆錄），認原告
    與被告應依1 ：1 之比例負擔丙○○之扶養費。是依行政院
    主計處公佈之年度家庭收支調查報告所載原告居住之臺北市
    96至98年間平均每人月消費支出分別為2 萬4,263 元、2 萬
    4,357 元、2 萬4,656 元，並以最近年度即98年之平均每人
    月平均消費支出作為尚未公布之99年度之數據，暨兩造應負
    擔之比例，計算被告自96年10月1 日起至99年1 月28日止，
    應分擔未成年子女丙○○之扶養費用為34萬1,608 元（計算
    式詳附表）。則原告自96年10月1 日起至99年1 月28日止，
    為被告代墊之扶養費共計為34萬1,608 元，被告就此應負擔
    之子女扶養費既由原告代為支出，即屬無法律上之原因而受
    有利益，而致原告受有支出逾其法律上應分擔扶養費用之損
    害。從而，原告依不當得利法律關係，訴請被告應給付34萬
    1,607 元，及自起訴狀繕本送達翌日即99年12月10日起至清
    償日止，按年息5%計算之利息，於法有據，應予准許。
六、本件所命給付之金額未逾50萬元，依民事訴訟法第389 條第
    1 項第5 款規定，應由本院依職權宣告假執行。
七、本件事證已臻明確，兩造其餘攻擊防禦方法及未經本院援用
    之證據，核與判決之結果不生影響，爰不一一論駁，併此敘
    明。
八、據上論結，原告之訴為有理由，依民事訴訟法第78條、第38
    9 條第1 項第5 款，判決如主文。
中　　華　　民　　國　　100　　年　　5　　月　　26　　日
                  民事第二庭   法  官  劉逸成
以上正本證明與原本無異。
如對本判決上訴，應於判決送達後20日內向本院提出上訴狀，若
委任律師提起上訴者，應一併繳納上訴審裁判費，否則本院得不
命補正逕行駁回上訴。
中　　華　　民　　國　 100　　年　　6 　　月　　1 　　日
                               書記官  李宜蓁
附表：                         （新臺幣/元以下4 捨5 入）
┌────────┬──────────────────┐
│    期    間    │           丙○○之扶養費           │
├────────┼──────────────────┤
│96.10.1 ～12.31 │24263×3＝72789                     │
├────────┼──────────────────┤
│97.1 .1 ～12.31 │24357×12＝292284                   │
├────────┼──────────────────┤
│98.1 .1 ～12.31 │24656×12＝295872                   │
├────────┼──────────────────┤
│99.1 .1 ～1 .28 │24656÷31×28＝22270                │
├────────┼──────────────────┤
│    結    論    │共計68萬3,215 元，由兩造以1 ：1 比例│
│                │負擔，故兩造各應負擔：              │
│                │683215×1/2 ＝34萬1,608 元          │
└────────┴──────────────────┘
